臺灣新北地方法院民事裁定
110年度消債職聲免字第242號
聲  請  人  王梅玲
非訟代理人  鄭玉鈴律師（扶助律師）
相  對  人  花旗(台灣)商業銀行股份有限公司


法定代理人  莫兆鴻
非訟代理人  陳正欽
相  對  人  渣打國際商業銀行股份有限公司

法定代理人  龐維哲


相  對  人  遠東國際商業銀行股份有限公司

法定代理人  周添財



相  對  人  台北富邦商業銀行股份有限公司

法定代理人  程耀輝

相  對  人  凱基商業銀行股份有限公司

法定代理人  魏寶生

相  對  人  中國信託商業銀行股份有限公司

法定代理人  利明献


相  對  人  台灣美國運通國際股份有限公司


法定代理人  郭豐賓
相  對  人  富邦資產管理股份有限公司

法定代理人  程耀輝

相  對  人  元誠國際資產管理股份有限公司

法定代理人  王如玉
相  對  人  遠傳電信股份有限公司

法定代理人  徐旭東
相  對  人  王顯忠
            王顯群
            新加坡商艾星國際有限公司（臺灣分公司）

上  一  人
法定代理人  曾慧雯

相  對  人  正泰資產管理有限公司

法定代理人  張龍根

相  對  人  桃園市楊梅地政事務所

法定代理人  李淑貞
相  對  人  星展(台灣)商業銀行股份有限公司


法定代理人  伍維洪
相  對  人  新榮資產管理股份有限公司

法定代理人  酒井裕之

上列當事人因消費者債務清理事件，債務人聲請免責，本院裁定
如下：
    主  文
聲請人甲○○應予免責。
    理  由
一、按法院為終止或終結清算程序之裁定確定後，除別有規定外
    ，應以裁定免除債務人之債務。法院裁定開始清算程序後，
    債務人有薪資、執行業務所得或其他固定收入，扣除自己及
    依法應受其扶養者所必要生活費用之數額後仍有餘額，而普
    通債權人之分配總額低於債務人聲請清算前2年間，可處分
    所得扣除自己及依法應受其扶養者所必要生活費用之數額者
    ，法院應為不免責之裁定，但債務人證明經普通債權人全體
    同意者，不在此限。債務人有下列各款情形之一者，法院應
    為不免責之裁定。但債務人證明經普通債權人全體同意者，
    不在此限：㈠於7年內曾依破產法或本條例規定受免責；㈡隱
    匿、毀損應屬清算財團之財產，或為其他不利於債權人之處
    分；㈢捏造債務或承認不真實之債務；㈣聲請清算前2年內，
    因消費奢侈商品或服務、賭博或其他投機行為，所支出之總
    額逾該期間可處分所得扣除自己及依法應受其扶養者所必要
    生活費用之半數，或所負債務之總額逾聲請清算時無擔保及
    無優先權債務之半數，而生開始清算之原因；㈤於清算聲請
    前1年內，已有清算之原因，而隱瞞其事實，使他人與之為
    交易致生損害；㈥明知已有清算原因之事實，非基於本人之
    義務，而以特別利於債權人中之一人或數人為目的，提供擔
    保或消滅債務；㈦隱匿、毀棄、偽造或變造帳簿或其他會計
    文件之全部或一部，致其財產之狀況不真確；㈧故意於財產
    及收入狀況說明書為不實之記載，或有其他故意違反本條例
    所定義務之行為。債務人有前條各款事由，情節輕微，法院
    審酌普通債權人全體受償情形及其他一切情狀，認為適當者
    ，得為免責之裁定，消費者債務清理條例（下稱消債條例）
    第132條、第133條、第134條及第135條分別定有明文。又消
    債條例之立法目的，在於使陷於經濟上困境之消費者，得分
    別情形依該條例所定重建型債務清理程序（更生）或清算型
    債務清理程序（清算）清理債務，藉以妥適調整其與債權人
    及其他利害關係人之權利義務關係，保障債權人之公平受償
    ，並謀求消費者經濟生活之更生機會，從而健全社會經濟發
    展；消費者依清算程序清理債務，於程序終止或終結後，為
    使其在經濟上得以復甦，以保障其生存權，除另有上述消債
    條例第133條、第134條所規定不予免責之情形外，就債務人
    未清償之債務原則上採免責主義（消債條例第1條、第132條
    立法目的參照）。
二、聲請人前於民國108年12月20日向本院具狀聲請清算，經本
    院於109年7月13日上午10時，以108年度消債清字第219號裁
    定准予開始清算程序，嗣由本院司法事務官以109年度司執
    消債清字第94號進行清算程序，並於110年11月22日裁定終
    結清算程序確定在案等情，業經本院依職權調取上開債務清
    理事件相關卷宗核閱屬實，依首揭消債條例規定，本院即應
    審酌有無消債條例第133條、第134條所定，應予不免責裁定
    之情形。
三、本院為審酌聲請人是否有消債條例第133、134條所定應不予
    免責之情事，已分別發函通知聲請人及全體債權人就本院應
    否裁定聲請人免責表示意見，除債權人台灣美國通運國際股
    份有限公司、元誠國際資產管理股份有限公司、遠傳電信股
    份有限公司、乙○○、丙○○、戊○（台灣）商業銀行股份有限
    公司，均未具狀作何聲明或陳述，亦未於本院調查期日到庭
    外，其餘債權人均具狀表示不同意聲請人免責。茲將聲請人
    及債權人之意見分述如下：
  ㈠聲請人略以：聲請人於聲請清算程序前2年可處分之所得，扣
    除必要之生活費用支出後，尚有餘額，惟聲請人所提出普通
    債權人分派之金額顯高於上開餘額，並無符合消債條例第13
    3條後段之虞，亦無消債條例第134條規定不免責之情形等語
    。
  ㈡丁○（台灣）商業銀行股份有限公司、渣打國際商業銀行股份
    有限公司、遠東國際商業銀行股份有限公司、台北富邦商業
    銀行股份有限公司、凱基商業銀行股份有限公司、中國信託
    商業銀行股份有限公司、新加坡商艾星國際有限公司台灣分
    公司均略以：請鈞院依職權調查聲請人是否有消債條例第13
    3條、134條各款不予免責事由。
  ㈢正泰資產管理有限公司略以：因聲請人自聲請清算後，每月
    收入扣除支出尚餘新臺幣（下同）3,180元，而聲請人卻僅
    向其清償4,202元，認聲請人有消債條例第133條情事，應不
    予免責，並請鈞院依職權調查聲請人是否有消債條例第134
    條各款不予免責事由。
  ㈣新榮資產管理股份有限公司略以：業將對聲請人之債權讓售
    予其他公司等語。
  ㈤富邦資產管理股份有限公司略以：聲請人未屆退休年齡，應
    竭力清償債務，且聲請人僅向其清償13,732元，債務人應不
    予免責等語。
四、經查：
  ㈠本件債務人無消債條例第133條所定不予免責之情形：
  ⒈聲請人是否有消債條例第133條所定應不予免責之情形，即應
    審認其是否合於「於清算程序開始後債務人有薪資、執行業
    務所得或其他固定收入，扣除自己及依法應受其扶養者所必
    要生活費用之數額後仍有餘額」及「普通債權人之分配總額
    低於債務人聲請清算前二年間，可處分所得扣除自己及依法
    應受其扶養者所必要生活費用之數額」此兩要件，此觀消債
    條例第133條規定自明。
  ⒉查，聲請人於109年7月13日經本院裁定開始清算，有本院108
    年度消債清字第219號裁定在卷可憑。又聲請人自開始清算
    程序後，109年7月至12月間薪資收入共有173,656元，業據
    其提出承安聯合診所薪資清冊為證（見本院卷第171頁），
    堪予認定。又聲請人109年7月至12月間必要支出為149,820
    元【計算式：（109年每月最低生活費1.2倍18,600元＋父母
    扶養費每月2,500元＋未成年子女扶養費用每月3,720元）×6
    個月＝149,820元】，準此，聲請人109年7月至12月間可處分
    所得扣除其必要生活費用後，尚有餘額。
  ⒊次查，聲請人於聲請清算前2年（即106年12月至108年11月間
    ）收入為611,832元（見本院卷第165頁至第169頁），扣除
    聲請人106年12月必要支出22,660元(計算式：最低生活費1.
    2倍16,440元＋父母扶養費每月2,500元＋未成年子女扶養費用
    每月3,720元＝22,660元)、107年必要支出281,784元(計算式
    ：12個月最低生活費1.2倍207,144元＋父母扶養費30,000元＋
    未成年子女扶養費用44,640元＝281,784元）及108年1月至11
    月必要支出262,020元（計算式：11個月最低生活費1.2倍19
    3,600元＋父母扶養費27,500元＋未成年子女扶養費用40,920
    元＝262,020元）尚餘45,368元。
  ⒋而本件普通債權人於清算程序中已受償123,540元，是債權人
    於清算程序中受償之數額，未低於聲請人聲請清算前2年內
    可處分所得扣除必要生活費用之餘額，尚不構成消費者債務
    清理條例第133條不免責事由。從而，本件債務人無消費者
    債務清理條例第133條所定不予免責之情形，應堪認定。
  ㈡本件聲請人無消債條例第134 條各款不予免責之情形：
  ⒈觀諸101年1月4日修正公布之消債條例第134條第4款之規定：
    「債務人於聲請清算前2年內，因消費奢侈商品或服務、賭
    博或其他投機行為，所支出之總額逾該期間可處分所得扣除
    自己及依法應受扶養者所必要生活費用之半數，或所負債務
    之總額逾聲請清算時無擔保及無優先權債務之半數，而生開
    始清算之原因者，除債務人證明經普通債權人全體同意外，
    法院應為不免責之裁定。」，核其立法理由所示：「按修正
    現行條文第4款規定，債務人之浪費行為屬不免責之事由，
    實務上適用結果，債務人多因有此款事由而不獲免責，為免
    對債務人過度嚴苛，予以適度限縮為消費奢侈商品或服務；
    並參照第20條、第44條、第64條、第82條及第133條等規定
    ，限於債務於聲請清算前2年內，所為消費奢侈商品或服務
    等不當行為，始足當之。」，可見新法採取適度限縮對於奢
    侈浪費之認定，以求債務人獲得從債務脫免之機會，故消費
    奢侈商品或服務等不當行為限於聲請清算前2年內所發生者
    為限，逾上開期間，即無該條款之適用甚明。次按消債條例
    關於清算程序係以免責主義為原則，不免責為例外，倘債權
    人主張債務人有消債條例第134條其餘各款所定不免責之情
    事，自應由債權人就債務人有合於上開各款要件之事實，舉
    證以實其說。
  ⒉查，除債權人台灣美國通運國際股份有限公司、元誠國際資
    產管理股份有限公司、遠傳電信股份有限公司、乙○○、丙○○
    、戊○（台灣）商業銀行股份有限公司，均未就聲請人是否
    應予免責乙節具體表示意見外，其餘債權人等固均抗辯不同
    意聲請人免責云云。惟本件聲請人是否有消債條例134條各
    款情事，債權人等均未具體說明或提出相當事證加以證明，
    且聲請人縱有他人協助日常生活必要之支出，亦非與消債條
    例第134條第8款之立法理由所明示之義務相違背，自難以此
    作為聲請人不免責之事由。且經本院復查聲請人無消債條例
    第134條各款所規定之不免責事由，自難認聲請人有消債條
    例第134條其餘各款所定不免責事由之情事存在。
五、綜上所述，本件聲請人業經本院為終止清算程序之裁定確定
    ，並無消債條例第133條、第134條各款所定應不予免責之情
    事存在，揆諸前揭法律規定，本件聲請人聲請免責為有理由
    ，應予准許，爰裁定如主文。
中　　華　　民　　國　　111 　年　　4 　　月　　15　　日
                  民事第五庭  法　官　鄧雅心
以上正本係照原本作成。
如對本裁定抗告須於裁定送達後10日內向本院提出抗告狀，並應
繳納抗告費新臺幣1,000元整。
中　　華　　民　　國　　111 　年　　4 　　月　　15　　日
                              書記官　蔡佩珊